臺灣高等法院刑事判決
110年度上易字第301號
上  訴  人  臺灣臺北地方檢察署檢察官
被      告  曾友琴


選任辯護人  陳崇善律師
上列上訴人因被告違反就業服務法案件，不服臺灣臺北地方法院
109年度易字第353號，中華民國109年10月21日第一審判決（聲
請簡易判決處刑案號：臺灣臺北地方檢察署109年度偵字第7545
號），提起上訴，本院判決如下：
    主  文
上訴駁回。
    理  由
一、公訴意旨略以：被告曾友琴係二馬快炒店（址設臺北市○○區
    ○○○路0段000巷00○0號）負責人，前於民國106年2月9日遭查
    獲僱用未經許可之外國人，為臺北市政府勞動局（下稱勞動
    局）以106年3月23日北市勞職字第10633380500號裁處書（
    下稱106年3月23日裁處書）予以裁罰在案，竟仍基於違反前
    開規定之犯意，復於108年11月5日前一年左右某時起，以每
    月薪資新臺幣（下同）3萬元，僱用未經許可之外國人PHAM 
    VAN DUONG（中文姓名范文楊，下稱范文楊）、DANG VAN TU
    YEN（中文姓名鄧文泉，下稱鄧文泉）在上址從事洗碗、端
    菜工作，嗣108年11月5日18時20分許為主管機關派員前往檢
    查時當場查獲上情。因認被告違反就業服務法第57條第1款
    規定之雇主不得聘僱未經許可之外國人，涉犯同法第63條第
    1項後段之罪嫌等語。
二、按犯罪事實應依證據認定之，無證據不得認定犯罪事實；又
    不能證明被告犯罪者，應諭知無罪之判決，刑事訴訟法第15
    4條第2項、第301條第1項分別定有明文。　　
三、公訴意旨認被告涉犯前揭罪嫌，無非係以被告之供述、證人
    范文楊及鄧文泉之證述、106年3月23日裁處書、108年11月5
    日臺北市勞動力重建運用處外籍勞工業務檢查表及現場照片
    等為主要論據。
四、訊據被告堅決否認有何違反就業服務法之犯行，辯稱：伊沒有欺騙，范文楊、鄧文泉每次拿居留證來時，說是可以工作的，伊同伴才會拿去派出所詢問居留證，結果說因個資法而沒給伊等答案等語。其選任辯護人為其辯稱：范文楊、鄧文泉持偽造證明文件冒他人名字，經被告之朋友去向警局詢問，這些卷內資料都有，被告依其教育程度、在台之生活經驗，盡量能夠做的部分，還要苛責被告什麼等語。經查：
　㈠被告為二馬快炒店之負責人，曾因聘僱未經申請許可之越南
    國人在店內端盤子、清洗食材，為內政部移民署北區事務大
    隊臺北市專勤隊（下稱專勤隊）查獲，於106年3月23日由勞
    動局裁處罰鍰5萬元，業據被告供承不諱，且有營業登記查
    詢結果、106年3月23日裁處書及送達證書等件在卷可憑（見
    109年度偵字第7545號偵查卷第18、23至25頁），此部分事
    實，首堪認定。
　㈡范文楊、鄧文泉均為越南國人，均於103年間以製造業技工身
    分申請在臺居留而獲許可，然分別於106年6月1日及8月15日
    因連續三日曠職，而遭撤銷、廢止居留許可，被告分別於10
    7年6月、同年8月間開始僱用許可已失效之外國人范文楊、
    鄧文泉在店內工作，於108年11月5日18時許經專勤隊及勞動
    局人員當場查獲等情，業據被告供承在卷，有內政部移民署
    外人居停留資料查詢（外勞）－明細內容、專勤隊108年11月
    11日函及所檢送之談話紀錄、前開外籍勞工業務檢查表、現
    場照片供參（見前揭偵查卷第5至16、20至21頁），此部分
    事實，亦堪認定。
　㈢本案於108年11月5日18時許經專勤隊及勞動局人員查獲時被
    告不在店內，嗣於翌（6）日被告接受專勤隊製作談話紀錄
    時，攜帶記載姓名為「杜文明」、「范文南」之越南國人、
    居留事由為依親-妻之居留證影本到場，陳稱該等居留證乃
    被查獲之范文楊、鄧文泉於應徵工作時向劉榮駿提出，被告
    並依居留證所載稱呼范文楊為「阿明」；鄧文泉為「阿南」
    乙情，有被告之談話紀錄及提出之居留證影本可稽（見前揭
    偵查卷第8、17頁）。而經原審就被告提出之居留證向內政
    部移民署查證，該署回覆「杜文明」確有取得居留證，然「
    范文南」之居留證則查無資料等情，有該署109年7月10日函
    1份在卷可憑（見原審卷第25頁），可認被告持有之居留證
    所指之人，與本案現場查獲之范文楊、鄧文泉之人別有異，
    且「范文南」之居留證並非真正。
　㈣按雇主聘僱外國人不得聘僱未經許可、許可失效或他人所申
    請聘僱之外國人，就業服務法第57條第1款定有明文。而違
    反該款規定，處15萬元以上75萬元以下罰鍰。5年內再違反
    者，處3年以下有期徒刑、拘役或科或併科新臺幣120萬元以
    下罰金，同法第63條第1項亦有明文。被告前因聘僱未經許
    可之外國人於106年2月9日遭查獲，而於同年月3月23日裁處
    罰鍰，於5年內之108年11月5日就本案再遭查獲聘僱許可已
    失效之外國人，是本件之爭點在於被告是否明知或預見范文
    楊、鄧文泉係未經許可、許可失效或他人所申請聘僱之外籍
    移工，而不違背其本意。查：
　⒈按雇主聘僱外國人工作，應檢具有關文件，向中央主管機關
    申請許可。但有下列情形之一，不須申請許可：二、外國人
    與在中華民國境內設有戶籍之國民結婚，且獲准居留者，就
    業服務法第48條第1 項第2款定有明文。是雇主聘僱有居留
    證之外籍配偶工作，不需申請許可。是倘被告於聘僱范文楊
    、鄧文泉時，范文楊、鄧文泉確有提出居留事由為依親-妻
    之居留證，則不需申請許可。
　⒉證人劉榮駿於原審審理時證稱：伊是店裡的股東，107年6月
    范文楊來應徵，是拿「杜文明」的居留證。伊有拿去臺北市
    政府警察局中山分局中山一派出所問警察看居留證是不是假
    的，但警察說不能查。107年8月鄧文泉來應徵，是拿「范文
    南」的居留證。伊看居留證上「杜文明」、「范文南」的照
    片，跟被查獲的范文楊、鄧文泉很像。伊是拿居留證影本給
    被告看，被告決定2人在店內工作，被告說查清楚就好。之
    後2人在店內工作，伊叫范文楊「阿明」、叫鄧文泉「阿南
    」，2人都說有娶已取得臺灣籍的越南女子，也都有帶妻子
    來店內等語（見原審卷第73至75頁）。
　⒊證人江正福於原審審理時證稱：伊在店內幫忙，范文楊即「
    阿明」第一天來應徵時伊有在，鄧文泉即「阿南」是「阿明
    」來了過後幾個月才來的，「阿南」第一次來店裡時，「阿
    南」是一個越南女生陪他來。范文楊、鄧文泉上班自我介紹
    時講自己是「阿明」、「阿南」，2人應徵是劉榮駿負責的
    ，伊有聽劉榮駿說過拿2人居留證去派出所問過等語（見原
    審卷第77至78頁）。
　⒋依前揭證人之證述，參以被告在原審及本院準備程序時均供
    稱：范文楊、鄧文泉是由劉榮駿應徵，應徵時有提供居留證
    ，劉榮駿說有拿居留證去派出所問過，但派出所說因為個資
    法不能查，伊不知道伊拿到的居留證是假的等語（見原審卷
    70至71、118至119頁、本院卷第42頁），可知被告係依證人
    劉榮駿處理應徵時取得之居留證及轉述曾向警方查詢范文楊
    、鄧文泉2人提供之居留證真假後，而決定僱用范文楊、鄧
    文泉。
　⒌又被告於查獲時雖未到場，而當時在場之店家員工有向負責
    查緝之證人即專勤隊人員張勇志表示范文楊、鄧文泉身分合
    法，於查獲翌日被告即提供記載姓名為「杜文明」、「范文
    南」之越南國人、居留事由為依親-妻之居留證影本予專勤
    隊，業經證人張勇志於原審審理時證述明確（見原審卷第11
    3頁），且有108年11月5日臺北市勞動力重建運用處外籍勞
    工業務檢查表1份在卷可參（見前揭偵查卷第14至15頁），
    尚無證據足證該等居留證係於本案遭查獲後始取得。則被告
    於聘僱范文楊、鄧文泉時，是否知悉或可預見范文楊、鄧文
    泉持「杜文明」、「范文南」之居留證假冒身分應徵工作，
    且均不具備可合法在臺工作之資格，顯屬有疑。
　㈤范文楊、鄧文泉於查獲時雖均表示未提出證件予店家等情，
    業經本院於準備程序時勘驗現場查緝影片無訛（見本院卷第
    192頁），且其等在臺北市勞動力重建運用處詢問時亦均證
    稱店家未要求其等提出證件，其等亦未提出證件，且店家叫
    范文楊為「阿楊」；叫鄧文泉為「阿泉」等情（見前揭偵查
    卷第10至13頁）。惟范文楊、鄧文泉早於106年6月1日及8月
    15日即遭撤銷、廢止居留許可，其等非法滯臺且未有合法許
    可工作之身分，為取得工作機會，確可能提出他人或偽造之
    外籍配偶居留證應徵工作。而其等因本案遭查悉，已面臨遭
    處罰緩、強制出國之處境，如再就持「杜文明」、「范文南
    」之居留證假冒身分再遭查察，恐再生後續責任一事，且就
    「范文南」之居留證部分並非真正，是以范文楊、鄧文泉前
    開所述未提出證件予店家查實是否為脫免後續就居留證之調
    查而避重就輕為不實陳述，非無疑慮。證人范文楊、鄧文泉
    均已離境，返回越南一節，有內政部移民署北區事務大隊臺
    北市專勤隊110年9月16日移署北北勤字第1108375853號函暨
    附件其等入出境資料在卷可參（見本院卷第105至148頁），
    本院已無從傳訊證人范文楊、鄧文泉到庭以明瞭上情，是證
    人范文楊、鄧文泉於前揭指述已無法查證，即難憑此而認被
    告有僱用逃逸外勞范文楊、鄧文泉非法工作之犯意。
  ㈥又107年6月間臺北市政府警察局中山分局中山一派出所查無
    協助民眾查調外僑居留證人員資料及工作紀錄資料情形，此
    有臺北市政府警察局中山分局109年9月9日北市警中分防字
    第1093053699號函1份在卷可憑（見原審卷第97頁），惟證
    人劉榮駿證述持范文楊、鄧文泉提供之居留證到派出所請求
    協助查證真偽時，警方已表示「不能查」，則警方並無提供
    證人劉榮駿任何協助，因而前開函覆結果表示查無警方協助
    查調紀錄，並無違常之處，自無從據此即認證人劉榮駿證詞
    有疑。
　㈦至證人劉榮駿雖於原審審理時尚證稱：「阿明」來應徵是一
    個表姊帶來，「阿明」把居留證正本給伊等看，說有娶臺灣
    老婆，伊是在107年6月去派出所問警察能否幫忙查「阿明」
    的居 留證是不是假的，「阿南」 也是拿居留證正本給伊看
    ，這次伊就沒去派出所問，因為伊拿「阿明」的居留證去問
    ，警察說不能查等語（見原審卷第73頁）。且證人江正福於
    原審審理時又證稱：這2人是在108年在店內工作，「阿明」
    第一天來應徵時伊有在，有一個自稱是「阿明」老婆的人也
    有來，伊聽劉榮駿說有去中山一派出所查這2人的居留證等
    語（見原審卷第77頁）。是證人劉榮駿、江正福就范文楊、
    鄧文泉應徵時間、自稱「阿明」之人由何人陪同應徵、證人
    劉榮駿前往派出所查詢「杜文明」之居留證真偽或「杜文明
    」及「范文南」之居留證真偽是否均有查詢等節，證述雖有
    不一致之情事，但其等均證述范文楊、鄧文泉應徵工作時有
    人陪同，事後證人劉榮駿有前往派出所查詢應聘者提出之居
    留證真偽之主要事實則屬相合，而證人江正福並非二馬快炒
    店實際負責應徵工作之人，且衡諸常情，倘事隔良久，則人
    之記憶常有錯置、混亂模糊之情事，自難以此瑕疵即遽論證
    人劉榮駿或江正福所為證述不可採信。
　㈧檢察官於上訴書中雖另以本件查獲時「杜文明」之居留證早
    已逾居留期限，故被告就其所聘僱者為未經許可之外國人，
    主觀上應有知悉。然「杜文明」之居留證影本，可見其上所
    載居留期限為「2019/07/12」，亦即108年7月12日等情，有
    卷附「杜文明」之居留證影本1份在卷可證（見前揭偵查卷
    第17頁）。而范文楊係於107年6月間前往二馬快炒店應徵工
    作時並未逾居留期限，且依規定，倘原申請居留原因仍存在
    ，且有繼續居留之必要時，仍可依規定申請延長居留，是尚
    難以此即逕認被告逾108年7月12日起即具備聘僱未經許可之
    外國人之故意。
　㈨檢察官雖聲請傳喚證人杜文明到庭作證，以證居留證遺 失、
    補發情形，有無借用他人使用，或曾否持該居留證前往 二
    馬快炒店應徵，然杜文明之居留證並無遺失及申請補發 之
    情事，此有內政部移民署北區事務大隊臺北市專勤隊110年9
    月16日移署北北勤字第1108375853號函在卷可參（見本院卷
    第105頁），且證人杜文明是否有將居留證交付他人使用，
    亦與范文楊、鄧文泉持「杜文明」、「范文南」之居留證應
    徵工作與否非必然相涉，是檢察官所為此部分之調查證據聲
    請，並無必要，附此敘明。　 　
五、綜上所述，檢察官所提出之上揭證據，尚未達於通常一般人
    均可得確信而無合理懷疑存在之程度，無法使本院形成被告
    有罪之確信心證。此外，復查無其他積極證據足認被告確有
    檢察官所指之犯行，揆諸前揭說明，應為被告無罪之諭知。
六、維持原判決之理由
    原審就上開部分同此認定，以檢察官所提事證不足以證明被
    告犯罪，諭知被告無罪，經核並無違誤。檢察官就此部分提
    起上訴，認被告應構成犯罪，並不足採，業經本院說明如前
    ，其上訴為無理由，應予駁回。
據上論斷，應依刑事訴訟法第368條，判決如主文。
本案經檢察官蕭惠菁聲請簡易判決處刑，檢察官王珮儒提起上訴
，檢察官曾文鐘到庭執行職務。
中　　華　　民　　國　　111 　年　　5 　　月　　11　　日
                  刑事第十一庭  審判長法　官  張江澤
                                      法　官  梁志偉
                                      法　官  章曉文
以上正本證明與原本無異。
不得上訴。
                                      書記官  賴又瑄
中　　華　　民　　國　　111 　年　　5 　　月　　11　　日